最高法院刑事判決　　　　　　　　　　　　　　　九十三年度台上字第六六四四號
　　上　訴　人　乙○○
　　　　　　　　甲○○
右上訴人等因違反公司法案件，不服台灣高等法院高雄分院中華民國九十一年二月十
九日第二審判決（九十年度上訴字第一八九二號，起訴案號：台灣屏東地方法院檢察
署八十九年度偵字第三四五八號），提起上訴，本院判決如左：
    主  文
原判決關於乙○○、甲○○部分撤銷，發回台灣高等法院高雄分院。
    理  由
本件原判決認定：上訴人乙○○為砂石業者，並為屏東縣高樹地區砂石聯誼會之會員
，上訴人甲○○則為屏東縣砂石同業公會之前任總幹事，民國八十六年間，台灣省政
府為管制河川砂石之採取，停止砂石業者不得以個人名義申採砂石。故屏東縣高樹地
區砂石聯誼會共二十家砂石業者，擬透過屏東縣砂石同業公會，向行政院公平交易委
員會申請設立「樹橋砂石開發股份有限公司」（下稱樹橋公司），以便取得高屏溪第
一區段之砂石開採權，並從事砂石數量分配之聯合行為。乙○○遂於樹橋公司八十六
年八月十六日之發起人會議，經由股東推選為董事，且經董事會推選為董事長，為該
公司之負責人，並決定公司股本為新台幣三千萬元，甲○○則為該公司成立之承辦人
員，其二人與莊金玉（未經起訴）均明知該公司之股東未實際繳納股款，竟基於共同
犯意之聯絡，由甲○○委託莊金玉於八十六年八月十六日，向金主調得新台幣三千萬
元存入樹橋公司於屏東縣屏東市第一信用合作社開設之帳戶內，取得該信用合作社之
存款證明後，再由莊金玉交由不知情之會計師李敏德製作不實之股東繳納股款明細表
、資產負債表，於八十六年八月下旬，持向台灣省政府建設廳辦理該公司之設立登記
，足以生損害於台灣省政府建設廳公司執照核發之正確性等情。因而撤銷第一審關於
上訴人等部分之判決，改判論處上訴人等共同公司負責人，公司應收之股款，股東並
未實際繳納，而以申請文件表明收足罪刑，固非無見。
惟查：(一)、原判決以上訴人等所犯「行使業務登載不實文書罪、使公務員登載不實罪
、違反公司法第九條第三項間，有方法結果之牽連關係，應從一重之公司法第九條第
三項處斷。又公司法第九條第三項已於九十年十一月十二日修正，該條項修正前之法
定刑為『五年以下有期徒刑、拘役或科或併科新台幣六萬元以下罰金』，修正後之法
定刑為『五年以下有期徒刑、拘役或科或併科新台幣五十萬元以上二百萬元以下罰金
』，修正前之法律較有利於被告二人，自應依刑法第二條第一項但書之規定，適用修
正前之法律處罰」，並適用罰金罰鍰提高標準條例第一條前段規定，判處上訴人等「
均併科罰金新台幣拾萬元」。惟八十年五月六日修正公布之罰金罰鍰提高標準條例，
其第五條規定：「第一條所定得提高倍數之規定，於本條例修正後制定之法律不適用
之，本條例修正前公布之法律，於本條例修正後修正其罰金、罰鍰數額或法律經全部
修正而其罰金、罰鍰數額未予變更者，亦同」。原判決論處上訴人等罪刑之九十年十
一月十二日修正前公司法第九條第三項，係於八十六年六月二十五日修正公布，其罰
金部分自原定（即七十二年十二月七日修正公布）之「二萬元以下罰金」修正為「新
台幣六萬元以下罰金」，依前揭罰金罰鍰提高標準條例第五條後段之規定，即無同條
例第一條提高倍數規定之適用，原判決竟仍適用同條例第一條前段，將科處上訴人等
之罰金提高為新台幣拾萬元，顯有判決適用法則不當之違法。(二)、刑法第二百十四條
使公務員登載不實罪，必係使公務員將不實之事項登載於其職務上所掌之公文書，始
得謂之。此一構成要件中有關公務員職務上所掌管之公文書，自須於事實中詳加認定
記載，並於理由中說明所憑之依據，始稱適法。原判決雖認上訴人等犯有使公務員登
載不實罪，惟上訴人等究係使公務員將不實事項登載於何種職務上所掌之公文書，則
未認定記載，理由中亦未說明論列，自有判決不載理由之違誤。又甲○○於原審以聲
請傳喚證人莊金玉，為其並未處理樹橋公司設立登記之證明方法（見原審卷第七十頁
），乙○○亦聲請傳喚莊金玉，以證明其未指派甲○○辦理樹橋公司之設立（見原審
卷第八九頁、第一五○頁），原審雖於九十一年一月二十四日傳喚莊金玉未到（見原
審卷第七七頁），惟未再續行傳拘，即遽予審結，復未於判決理由中說明無須再為調
查之理由，亦屬可議。上訴意旨指摘原判決不當，非無理由，應認有發回更審之原因
。
據上論結，應依刑事訴訟法第三百九十七條、第四百零一條，判決如主文。
中　　　華　　　民　　　國　　九十三　　年　　 十二 　　月　　 十六 　　日
                              最高法院刑事第八庭
                                  審判長法官  陳　炳　煌
                                        法官  陳　世　雄
                                        法官  吳　信　銘
                                        法官  徐　文　亮
                                        法官  陳　東　誥
      右正本證明與原本無異
                                              書  記  官
中　　　華　　　民　　　國　　九十三　　年　　 十二 　　月　　 十七 　　日
                                                                        Ｑ
